【裁判字號】    96,建上,107
【裁判日期】    970325
【裁判案由】    給付工程款
【裁判全文】
臺灣高等法院民事判決                 96年度建上字第107號
上  訴  人  司福源（即惠源工程行）
訴訟代理人  李文輝律師
複 代理 人  連耀霖律師
上  訴  人  昶鐿營造有限公司
法定代理人  丁○
訴訟代理人  凌見臣律師
上列當事人間請求給付工程款事件，上訴人對於中華民國96年8
月30日臺灣板橋地方法院95年度建字第109號第一審判決各自提
起上訴，本院於97年3月11日言詞辯論終結，判決如下：
    主  文
原判決關於駁回司福源（即惠源工程行）後開第二項之訴及該部
分假執行之聲請，暨訴訟費用之裁判，與命其同時履行部分均廢
棄。
昶鐿營造有限公司應再給付司福源（即惠源工程行）(一)新台幣玖
拾壹萬玖仟伍佰貳拾伍元及自民國96年1月9日起至清償日止按年
利率百分之五計算之利息。(二)新台幣壹佰陸拾萬捌仟玖佰柒拾捌
元（即原審判決所命給付部分）自民國96年1月9日起至清償日止
按年利率百分之五計算之利息。
司福源（即惠源工程行）其餘上訴及昶鐿營造有限公司之上訴均
駁回。
第一、二審訴訟費用由昶鐿營造有限公司負擔百分之九十五，餘
由司福源（即惠源工程行）負擔。
本判決第二項於司福源（即惠源工程行）以新台幣拾壹萬元供
擔保後，得假執行；但昶鐿營造有限公司如於假執行程序實施前
，以新台幣玖拾壹萬玖仟伍佰貳拾伍元為司福源（即惠源工程行
）預供擔保後，得免為假執行。
    事實及理由
一、本件上訴人司福源（即惠源工程行）（下稱司福源）主張：
    對造上訴人昶鐿營造有限公司（下稱昶鐿公司）將其向業主
    經濟部水利署北區水資源局（下稱業主）所承攬位於新竹縣
    尖石鄉「95年度石門水庫集水區玉峰地區崩塌地區處理工程
    」（下稱全部工程）中之「人工坡面處理、錨筋鑽孔（3M、
    1.5M）、型框噴植（代工部分）」工程（下稱系爭工程），
    交予伊承攬施作，兩造於民國95年4月間簽訂工程合約（下
    稱系爭合約），約定材料由昶鐿公司提供，承包金額為每平
    方公尺新台幣（下同）520元（未稅）。該全部工程已完工
    ，並經業主驗收完成。經昶鐿公司驗收結算告知伊完成之數
    量為20,536平方公尺，依每平方公尺520元計算，含稅總價
    應為11,212,656元（520×20,536×1.05）。扣除昶鐿公司
    主張曾代墊如原判決附表所示款項計3,529,923元、支付訴
    外人黑馬工程行有關型框部分695,688元及植生部分1,587,
    810元，再扣除工程中伊向昶鐿公司暫借款2,761,532元，昶
    鐿公司尚積欠伊工程款2,637,703元（11,212,656元－3,529
    ,923 元－695,688元－1,587,810元－2,761,532元）。爰依
    系爭合約之法律關係，求為命昶鐿公司如數給付，並加計自
    起訴狀繕本送達翌日（即96年1月9日）起至清償日止按年息
    5%計算利息，及願供擔保請准宣告假執行之判決。
二、昶鐿公司則以：系爭工程總工程款固為11,212,656元，惟於
    扣除伊曾代墊如原判決附表所示之代墊款3,529,923元、支
    付訴外人黑馬工程行款項2,283,498元（即型框部分695,688
    元＋植生部分1,587,810元）、司福源自認之借款2,761,532
    元、測量費10,500元、材料耗損1,028,725元（即水泥損失
    18,960元＋砂損失838,646元＋菱形網損失122,132元＋營業
    稅48,987元）、逾期罰款1,794,016（按昶鐿公司於原審原
    抗辯逾期罰款為2,242,520元）後，司福源已無工程款可請
    求。縱認司福源仍得請求工程款，因司福源未依約定出具保
    固切結書並繳交工程保固金112,126元及植栽養護保證金1,8
    00,000元，是伊自得依民法264條第1項規定，主張同時履行
    抗辯權云云，資為抗辯。
三、原審為司福源一部勝訴、一部敗訴之判決。即判命昶鐿公司
    於司福源出具工程保固切結書及繳交保固保證金89,292元之
    同時，應給付司福源1,608,978元，並駁回其餘之訴（即司
    福源請求昶鐿公司給付1,028,725元部分）。司福源就其敗
    訴部分提起上訴，聲明：原判決不利於上訴人部分廢棄；上
    開廢棄部分，昶鐿公司應再給付司福源1,028,725元及自起
    訴狀繕本送達翌日起至清償日止按年息5%計算利息；願供擔
    保請准宣告假執行。昶鐿公司則聲明：上訴駁回；如受不利
    判決，願供擔保請准免為假執行。
    昶鐿公司就其敗訴部分亦提起上訴，聲明：原判決不利於昶
    鐿公司部分廢棄；上開廢棄部分，司福源在第一審之訴及假
    執行之聲請均駁回。司福源則聲明：上訴駁回，並聲明駁回
    昶鐿公司同時履行之請求。
四、司福源主張兩造於上開時日簽訂系爭合約，系爭工程完成數
    量為20,536平方公尺，結算總價為11,212,656元。昶鐿公司
    曾代墊如原判決附表之款項3,529,923元、黑馬工程行型框
    695,688元及植生部分1,587,810元，亦曾借款予司福源2,76
    1,532元，尚有工程款2,637,703元未付等情，業據其提出系
    爭合約為證（見原審卷7至14頁），復為昶鐿公司所不爭執
    ，應堪信為真實。是本件所應審究者，厥為：(一)昶鐿公司得
    否以測量費10,500元、水泥損失18,960元、砂損失838,646
    元、菱形網損失122,132元（以上三項另外加5%之營業稅）
    、逾期罰款1,794,016元，與應支付之工程款主張抵銷？(二)
    司福源請求給付工程款之同時，是否應出具保固切結書及繳
    交工程保固金？茲分詳析如下：
  (一)查系爭合約前言雖載：「本合約總則精神及於甲方（即昶鐿
    公司）與業主單位所訂定之合約條款」，即僅言明系爭合約
    之「總則精神及於」昶鐿公司與業主所訂立之合約條款，並
    非明訂「昶鐿公司與業主所訂定之合約精神及於本合約」，
    然兩造就該前言約定之真意，均認係「昶鐿公司與業主所訂
    定之合約精神及於本合約」，司福源僅以昶鐿公司未曾將該
    公司與業主所訂定之合約交其過目等語為辯，是堪認兩造就
    系爭合約之訂定，曾合意以全部工程合約之精神為據。至縱
    謂昶鐿公司未曾將全部工程合約提供司福源參閱是實，然司
    福源既同意以全部工程合約之精神為據，仍應受該合意之拘
    束，不因其未向昶鐿公司要求或昶鐿公司未主動提供全部工
    程合約而有不同。惟因兩造另行簽訂系爭合約，就系爭合約
    之約定內容不明者，固應參照全部工程合約之精神為解釋，
    但如約定內容已明，自屬兩造間有特別約定，不得再參照全
    部工程合約之內容為解釋，並作為規範兩造權利義務之依據
    。均合先敘明。
  (二)昶鐿公司抗辯測量費用10,500元應由司福源負擔而得抵銷一
    節，為司福源否認。經查，依系爭合約書第22條（工程驗收
    ）：「工程全部完竣，經現場人員初驗合格後，再由甲方（
    昶鐿公司）派員或報請上級機關派員複驗，認為合格，方作
    正式驗收。甲方驗收時，如發現工程與規定不符，乙方（司
    福源）須依照甲方指示，即行修正，凡驗收所需工人工具及
    梯架等，概由乙方供給之」之約定觀之，可見司福源僅於「
    如發現工程與規定不符」時，始有「修正」及「供給」驗收
    所需「工人工具及梯架等」之義務。於昶鐿公司舉證證明司
    福源施作工程有何「與規定不符」之前，本即無權依該條約
    定為任何之請求。縱謂非以「如發現工程與規定不符」為條
    件，司福源應「供給」者，亦僅限於「工人工具及梯架」等
    人力及設備，尚難解為應包括驗收所需之費用，此觀上開約
    定非係由司福源「負擔」，而係「供給」，且列舉「工人工
    具及梯架等」為例示，則應由司福源供給者，自僅限於與上
    開例示相當之司福源所可支配之人力及設備方面，當不及於
    須由第三人從事之相關費用支出部分。是昶鐿公司主張驗收
    所需「一切費用」，包括測量費10,500元，應由司福源負擔
    云云，非屬有據。
  (三)昶鐿公司次抗辯材料耗損1,028,725元（包括水泥損失18,96
    0元、砂損失838,646元、菱形網損失122,132元，加計營業
    稅後，共1,028,725元），依系爭合約第20條第1項約定及民
    法第508條第1項、第495條第1項規定，應由司福源負擔一節
    ，為司福源所否認。
  1.查依系爭合約所訂，系爭工程之材料係由昶鐿公司所提供，
    由司福源負責施工，為兩造不爭執，並有該合約第3條、第
    14條之約定可憑。而系爭合約第14條約定：「所有材料，除
    另有規定者外，概由甲方（昶鐿公司）購辦……。在場材料
    工具，乙方（司福源）須堆放整齊，對於甲方（昶鐿公司）
    所供給之材料，應分別登記，樽節使用，不得浪費走漏」（
    見原審卷9頁），第20條第1項約定：「工程驗收接管前，施
    工區域內之建物材料等皆歸乙方（司福源）負責保管，不論
    天災人禍致有所損失時，概由乙方（司福源）負責」（見原
    審卷10頁）。
  2.昶鐿公司辯稱：水泥120包〔每包單價158元（含運費），合
    計18,960元（未稅）〕，因司福源未善盡保管之責致硬化無
    法使用乙節，業據該公司之系爭工程現場工地主任丙○○到
    場證述屬實，復有昶鐿公司所提施工現場未覆蓋防水布之水
    泥照片、統一發票、應收帳款明細表、送貨單等件存卷足徵
    （見原審卷39、206、207、215頁），堪信為真實。司福源
    否認有水泥硬化之事，即無可取。此部分損失價款18,960元
    及相關5%之營業稅款，依上開約定，自應由司福源負責。
  3.昶鐿公司辯稱：司福源用砂總數量超出769.4立方公尺〔昶
    鐿公司與業主結算數量為657立方公尺（原審判決誤載為6,5
    67立方公尺），司福源實際用量為1,426.4立方公尺，故因
    司福源施作不當爆管等因素損失砂769.4立方公尺〕，以每
    立方公尺單價1,090元計，損失838,646元。又司福源使用菱
    形網總數量超出3,214平方公尺（昶鐿公司與業主結算數量
    為20,536平方公尺，司福源實際用量為23,750平方公尺，故
    損失菱形網3,214平方公尺），以每平方公尺單價38元計，
    損失122,132元。以上二項加計5%營業說均應由司福源負擔
    云云，為司福源否認，並主張：砂及菱形網之結算數量非
    如昶鐿公司所稱之657立方公尺、20,536平方公尺；昶鐿
    公司並未交付超過上開數量之砂及菱形網予其；縱有於施
    工期間產生耗損，亦係斜坡施作之正常現象，且係因昶鐿公
    司以粗砂取代與業主約定之細砂交由其施作，致產生爆管及
    附著不良而掉落，自不可歸責於其，不應由其負擔相關損失
    等情。經查：
    依業主提供之複（監）驗紀錄所示（見原審卷170頁），
      全部工程中之人工坡面處理及型框噴植工程數量均為20,
      526平方公尺，核與昶鐿公司所提出之「資源統計表」所
      示相符（見原審卷152頁），而「鍍鋅立體菱形網」係含
      附於全部合約「型框噴植護坡」單價項目內一節，亦經業
      主函復原審明確（見原審卷167頁），另經證人即業主委
      託辦理系爭工程監造之康技技術顧問股份有限公司之現場
      監造負責人宋煦辰曾到場證述：「因為細沙及菱形網是在
      型框噴植護坡工作大項下面的小項，驗收及結算時，我們
      是以型框噴植護坡工作大項來驗收，看施作的面積是否與
      圖說相符，施作的面積如果相符，就驗收合格，至於該大
      項下面的小項，沒有另外實際計算各該小項，例如細沙、
      水泥、菱形網的施作數量。…我們是依據現場凹凸不平的
      情形實際測量結算。依據縱斷面的資料，現場坡度約45度
      。本件是屬於乾式噴砂的施工方式，本來就是會有沙子掉
      落的情形。經濟部水利署北區水資源局之工程複（監）驗
      紀錄，圖面上看起來雖然是直線來表示，但實際上我們在
      現場丈量之前，承包商都已經在現場起伏不平的的現場有
      在不同的地方標示控制點，我們是依照現地形凹凸不平的
      狀況量出來的長度。…資源統計表上的總數，在設計時就
      已經有計算入正常耗損在內。我有參與製作，是根據政府
      公共工程有一套ＰＣＣＥＳ系統來編列，如果有錯誤或數
      量前後不一致的話，該系統就不可能計算出來結果」等語
      屬實（見原審卷203至205頁筆錄），堪認「資源統計表」
      所載菱形網及細砂（見原審卷151頁）數量應與實情相符
      ，即如昶鐿公司所主張之驗收數量。司福源否認此數量，
      並認業主未能詳細測量，上開數量不足採信等情，並無可
      取。
    按當事人主張有利於己之事實者，就其事實有舉證之責任
      ，民事訴訟法第277條前段定有明文。司福源既否認實際
      用砂量為1,426.4立方公尺、實際用菱形網為23,750平方
      公尺，即分別超用769.4立方公尺（砂）及3,214平方公尺
      （菱形網），自應由昶鐿公司就其曾交付上開超用數量之
      砂及菱形網，或司福源實際使用砂及菱形網數量為其所稱
      之數量各節之一，負舉證證明之責任。昶鐿公司雖就砂部
      分提出砂石數量統計表或砂石數量累計明細表、統一發票
      、匯款收執聯、砂石出貨單或出貨傳票、貨運簽單等影本
      ，就菱形網部分提出應收帳款明細表、統一發票、付款支
      票、送貨單等影本為證，並經證人丙○○證述在卷（見原
      審卷40-53、206、207頁，本院卷87-130、140-141頁）。
      然查上開砂石數量統計表及砂石數量累計明細表、統一發
      票、砂石出貨單或出貨傳票、貨運簽單、應收帳款明細表
      、匯款收執聯、付款支票、送貨單等縱令為真，亦僅得證
      明昶鐿公司曾分別買受粗砂及菱形網，尚不足以證明確曾
      運送至系爭工程工地交付司福源，更無從推認司福源已將
      全部數量使用完畢。又昶鐿公司所僱用之工地主任丙○○
      雖為附和該公司抗辯之證述，然該證人自承：「統計數量
      表是公司計算出來的」、「大都是我委託原告（司福源）
      代理我簽收。送貨單的簽收單我再向原告拿，但有時原告
      簽收單會遺失，所以我這邊的單據並不齊全」（見原審卷
      206頁）、「（簽收單上簽收人員）這些人應該是他（司
      福源）的人，如果我在現場都是我簽收，如果我沒有在現
      場，就是由他們自己簽收」（見本院卷141頁），而司福
      源否認簽收單上簽收人員均為其所屬人員（見本院卷155
      、156頁），則於昶鐿公司舉證證明如其抗辯數量之粗砂
      及菱形網確實送達系爭工程工地、並由司福源或其所屬人
      員收受之前，因證人丙○○未曾親自統計粗砂及菱形網之
      數量，其證言及上開書證自難為有利於昶鐿公司上開抗辯
      事實認定之依據。況該證人為昶鐿公司之人員，又為系爭
      工程之工地主任，就本件紛爭之結果難謂無利害關係，其
      證言自有偏頗之虞，未必全然可信。從而，昶鐿公司抗辯
      司福源分別超用769.4立方公尺（砂）及3,214平方公尺（
      菱形網）一節，已屬不能證明而難以採信。
    依系爭合約第13條第1項、第14條、第20條第1項等約定，
      司福源固負有保管材料、對材料損失負賠償之責，然姑不
      論昶鐿公司未能證明其曾交付司福源超過結算數量之砂76
      9.4立方公尺及菱形網3,214平方公尺，已如前述，且縱令
      有交付超過驗收數量（即砂657立方公尺、菱形網20,536
      平方公尺）者，於昶鐿公司證明司福源就該公司所供給之
      材料，未樽節使用而有浪費走漏之情事前（見系爭合約第
      14條），亦難認司福源應就正常使用但超過驗收數量之砂
      及菱形網負賠償之責。而昶鐿公司認司福源有浪費走漏情
      事，無非以司福源施工不當發生爆管而損失砂及菱形網為
      由，並舉現場監造人宋煦辰、員工丙○○、黑馬工程行負
      責人乙○○之證言以實其說（見原審卷203至207頁、本院
      卷141頁）。其中證人宋熙辰於原審固證稱：「但是系爭
      工程常常發生水泥爆管的情形，有時一天發生兩次爆管，
      因為水泥高壓輸送管的長度很長，如果有發生爆管，就會
      發生水泥材料的耗損」、「（經檢視後）照片上的四條白
      色的管線是材料輸送管，不一定是輸送水泥，主要是輸送
      水泥沙漿及植生基材。我剛才所證述水泥爆管的情形，就
      是指照片上的材料輸送管。輸送管長度大約三百公尺」等
      語，核與其餘證人丙○○、馬欽偉所證大致相符，但亦證
      稱：「依據縱斷面的資料，現場坡度約四十五度。本件是
      屬於乾式噴砂的施工方式，本來就是會有沙子掉落的情形
      」（見原審卷203、204頁）；而丙○○更證稱：「因為管
      子是屬於消耗品，沙在裡面輸送摩擦就會爆開……」（見
      本院卷140頁背面），核與在現場施作噴漿工作之司福源
      工人甲○○所證：現場管爆很多，材料算粗砂，坡度越陡
      ，掉落越多，其已作這工作五、六年（見本院卷142頁）
      等情相符，已見在坡度約四十五度之系爭工程工地斜坡施
      作，本即會有砂因抓力不足致滑落坡下之風險。而依昶鐿
      公司與業主間全部工程之「工程契約」所附「單價分析表
      」所載，系爭工程本應使用「細砂」（見原審卷125頁）
      ，且「因為系爭工程與噴漿機有700多米的距離，料不容
      易打出去，所以要靠細沙才比較容易打出去，也比較容易
      凝固」（見本院卷142頁反面甲○○證言），核與現場施
      作照片中顯示輸送管線甚長且懸空一節相符（見原審卷21
      0頁），又「細沙（附著力較佳）」（見原審卷204頁證人
      宋煦辰之證言）、「細沙較貴」（見原審卷207頁證人丙
      ○○之證言），乃昶鐿公司竟收受業主之細砂工程款，購
      買價位較低之「粗砂」提供予司福源施工，此為該公司所
      是認，核與在現場施作噴漿工作之司福源工人甲○○所證
      ：系爭工程用的砂有部分摻雜級配的砂，所以不算細砂等
      語（見本院卷142頁），及統一發票上記載購買品名為「
      粗砂」（見原審卷41、42頁）者相符，故縱有爆管而耗損
      砂之情事，亦屬不可歸責於司福源之事由所致，難令司福
      源負賠償之責。至菱形網施作耗損部分，昶鐿公司則始終
      未具體舉證以實其說，仍難令司福源負賠償之責。
    從而，昶鐿公司既不能證明曾交付超量之砂及菱形網予司
      福源，又未能證明司福源有何「未樽節使用、浪費走漏」
      情事，則其抗辯司福源應賠償砂及菱形網之超量損失部分
      ，即不足採信。
  4.綜上，昶鐿公司僅得以水泥硬化所損失價款18,960元加計百
    分之五營業稅後之19,908元與其應給付之工程款相抵銷。
  (四)昶鐿公司另抗辯：依系爭合約第7條第2項、第24條第1項所
    訂：「完工期限：依業主合約要求工作天數內竣工」，「乙
    方（司福源）倘不能依照合約規定期限內完工，願被甲方（
    昶鐿公司）按逾期之日數，每日之逾期罰款金額為承包總價
    額百分之一，此項逾期罰款，甲方得在乙方未領工程款內扣
    除」。而依上開昶鐿公司與業主工程契約第7條「本工程廠
    商應於決標（九十五年四月三日）次日起第十日簽約，簽約
    （九十五年四月十三日）之日起第十日開工，並於開工（九
    十五年四月二十四日）之日起一百五十日曆天內（九十五年
    九月二十日）全部竣工」，是司福源依約應完工日為95年9
    月20日。暫以業主認定完工日95年10月6日為司福源完成系
    爭工程日，其較業主約定完工日95年9月20日逾期16日，每
    日逾期罰款112,126元（承攬總價11,212,656元×0.01），
    逾期罰款1,794,016元（112,126元×16日）云云。然為司福
    源所否認。查兩造系爭工程合約第7條既約定依業主合約要
    求工作天數內完工（見原審卷8頁），經原審法院向業主函
    查結果，該局表示昶鐿公司所承包之全部工程，於95年10月
    6 日竣工，並於95年11月17日完成驗收，昶鐿公司於施工期
    間依契約規定申辦展延工期，並無逾期情事等語，此有該局
    96 年3月16日水北保字第09650023970號函及所檢附之工程
    結算驗收證明書、昶鐿公司向業主申請展延之工期展延申請
    書等各1件附卷可證（見原審卷101至137頁）。況依昶鐿公
    司申請展延工期之「影響工期理由」所載，乃因「施工期間
    之降雨日數超出轄區內預估降雨天數，影響工程無法施工」
    （見原審卷134頁），要與司福源之施作無涉。故昶鐿公司
    抗辯：司福源施工逾期，至95年10月10日方完工，而主張逾
    期罰款1,794,016元，應予抵銷云云，顯與事實不符，自無
    可採。
  (五)昶鐿公司再抗辯司福源依約應出具保固切結書並繳交工程保
    固金，伊自得依民法264條第1項規定，主張同時履行抗辯權
    云云，惟為司福源否認。經查：
  1.昶鐿公司認司福源應出具保固切結書及工程保固金，係以系
    爭合約前言、第23條就保固期限所載：「一參閱甲方（昶鐿
    公司）與業主訂立之合約內容。二如保活保固期間乙方（司
    福源）未能配合保活養護，甲方有權以保活保固書聲請法院
    裁定乙方賠償」之約定，及其與業主間之全部工程合約之相
    關約定為據。
  2.系爭合約第23條約定之規範範圍，固僅明定為「保固期限」
    ，但其第1款已明定「參閱甲方（昶鐿公司）與業主訂立之
    合約內容」，第2款更明定「甲方有權以保活保固書聲請法
    院裁定乙方賠償」，不論該款約定是否與法律規定完全相合
    ，至少兩造間應存在有「保固書」，以作為司福源負保固責
    任依憑之意。而依昶鐿公司與業主間之全部工程合約第5條
    、第47條第1項之約定（見原審卷54至63頁），昶鐿公司負
    有出具保固切結書及交付工程款百分之一為保固保證金之義
    務。準此，昶鐿公司抗辯司福源應出具保固書及交付保固金
    ，即非全然無據。司福源主張兩造間並未約定其應出具保固
    切結書或繳交保固保證金云云，尚非足採。
  3.惟因全部工程合約第5條「付款辦法」，僅約定保固保證金
    與工程款之給付有對價關係（「本工程……經機關核符後付
    給百分之九十五估驗款，其餘百分之五作為保留款。該工程
    保留款於工程竣工初驗合格且無逾期情形者，先予付給或退
    還百分之五十。驗收合格，保固保證金繳存後一次付清或退
    還」），就保固切結書並無類此規定，僅於第47條第1項提
    及「本工程……應於驗收合格後由廠商出具保固切結書」，
    則該保固書之出具，與工程款之支付，尚未立於對價關係，
    昶鐿公司抗辯司福源應出具保固切結書之義務，與其付款義
    務立於對價關係，因而得行使同時履行抗辯權一節，即屬於
    法無據。另兩造有關應出具保固切結書內容之攻防，即無審
    酌及論述必要，附此說明。
  4.至保固保證金部分，因全部工程合約第47條約定：「本工程
    除契約另有規定外，應於驗收合格後由廠商出具保固切結書
    並繳存工程結算金額百分之一為保固保證金。……保固期限
    為驗收合格日起三年」（見原審卷62頁），而全部工程係於
    95年11月17日完成驗收，已如前述，則系爭工程應負之保固
    期限迄98年11月17日始終了，司福源原負有交付以系爭工程
    之工程款百分之一計算保固保證金之義務。惟因系爭工程中
    有部分非司福源施作，即框型695,688元及植生1,587,811元
    之工程部分，係另交由訴外人黑馬工程行承攬施作，為兩造
    所不爭執，而系爭工程含稅總價11,212,656元，扣除該黑馬
    工程行施作之工程部分，司福源施作之工程總價應為8,929,
    157元（11,212,656元－695,688元－1,587,811元），則司
    福源應交付之保固保證金應為該總價之1%即89,292元（元以
    下四捨五入）。
  5.昶鐿公司雖抗辯：系爭工程係因司福源於施作錨筋及型框部
    分即因人力不足且技能低劣，而致型框部分施作進度嚴重落
    後品質不佳，且就已完成之部分型框亦無人力可為植生部分
    之施作，其雖屢次請求司福源加派人力並改善，惟司福源均
    未改善，因唯恐逾期，其與司福源乃共同另覓黑馬工程行協
    助完成系爭工程，並由司福源自行委託黑馬工程行施作，司
    福源仍為系爭工程之承攬人，即應依系爭工程合約履行，而
    應負保固之相關責任云云。而黑馬工程行之負責人乙○○亦
    附和其詞，到場證述：「是司福源委託我們的，價格是我跟
    司福源談的」等語（見本院卷141頁反面）。然司福源否認
    施作不力及無法配合之情，昶鐿公司就此部分利己事實未能
    舉證以實其說，所稱已非可取。況乙○○復證稱：「工程款
    昶鐿公司付的」、「談的時候薛主任也在場」等語（見同上
    ），核諸昶鐿公司所言：「共同另覓黑馬工程行」及工程款
    由昶鐿公司給付之情事以觀，尚難認定係由司福源代覓黑馬
    工程行並自行發包施作，否則何需請昶鐿公司之工地主任丙
    ○○在場，並逕由該公司支付工程款予黑馬工程行？是昶鐿
    公司抗辯黑馬工程行所施作部分，應由司福源負保固之責一
    節，要無可採。
  6.依前述全部工程合約第5條「付款辦法」中「本工程……經
    機關核符後付給百分之九十五估驗款，其餘百分之五作為保
    留款。該工程保留款於工程竣工初驗合格且無逾期情形者，
    先予付給或退還百分之五十。驗收合格，保固保證金繳存後
    一次付清或退還」之約定，司福源應於95年11月17日完成驗
    收時交付保固保證金89,292元，而此時因司福源工作完成，
    昶鐿公司負有給付全部工程款之義務，惟伊時昶鐿公司尚未
    給付之工程款為2,617,795元（司福源主張之2,637,703元扣
    除水泥損失19,908元），昶鐿公司對於上開應由司福源交付
    之保固保證金89,292元，自得依全部工程合約約定精神，拒
    絕在保固期滿前退還，則司福源就此部分尚不得行使工程款
    給付請求權。
五、系爭工程款含稅總價11,212,656元，於扣除兩造不爭執應予
    扣除之3,529,923元、695,688元、1,587,810元、2,761,532
    元後，尚餘工程款2,637,703元，再扣除昶鐿公司主張抵銷
    抗辯有理由之水泥損失19,908元，及司福源尚不得請求之保
    固保證金89,292元，司福源得請求之工程款應為2,528,503
    元（2,637,703元－19,908元－89,292元）。而此部分昶鐿
    公司依系爭合約第6條「本工程之請款請依本公司與業主實
    際計價數量請款，每月月底計價，次月十五日放款」之約定
    ，至遲應於95年11月17日業主完成驗收後之次月即95年12月
    15日付款。則司福源本件請求昶鐿公司給付2,528,503元及
    自起訴狀繕本送達翌日即96年1月9日（見原審卷25頁）起算
    之法定遲延利息，洵無不合，應予准許。逾此部分之請求，
    於法不合，不應准許。至昶鐿公司之同時履行抗辯部分，就
    保固切結書部分，因無對價關係，尚屬無據；另保固保證金
    89,292元部分，因其得以所未給付之工程款中扣除不還，亦
    為無據，均併此敘明。原審就前揭不應准許部分，為司福源
    敗訴之判決，就應准許部分，判命昶鐿公司給付1,608,978
    元及命供擔保准免假執行部分，均於法有據。司福源及昶鐿
    公司上訴意旨指摘原判決此部分不當，求予廢棄，非有理由
    ，昶鐿公司之上訴、司福源此部分上訴，均應予以駁回。另
    就應准許中之919,525元及自96年1月9日起加付法定遲延利
    息、原審判命給付1,608,978元之自96年1月9日起法定遲延
    利息、命同時履行等三部分，原審為司福源敗訴之判決，並
    駁回其該部分假執行之聲請，均於法有違。司福源上訴意旨
    指摘原判決此部分不當，求予廢棄，為有理由，應由本院予
    以廢棄，改判如主文第二項所示。並准依兩造聲請，命供擔
    保為准免假執行之諭知。
六、本件事證已臻明確，兩造其餘主張陳述、攻擊防禦方法及所
    提之證據，經審酌後認於本判決結果不生影響，爰不一一論
    述，附此敘明。
據上論結，本件昶鐿公司之上訴為無理由，司福源之上訴為一部
有理由、一部無理由，依民事訴訟法第449條第1項、第450條、
第79條、第463條、第390條、第392條，判決如主文。
中    華    民    國    97    年    3     月    25    日
                  民事第十六庭
                        審判長 法  官 沈方維
                               法  官 呂淑玲
                               法  官 王淇梓
正本係照原本作成。
上訴人司福源（即惠源工程行）不得上訴。
上訴人昶鐿營造有限公司如不服本判決，應於收受送達後20日內
向本院提出上訴書狀，其未表明上訴理由者，應於提出上訴後20
日內向本院補提理由書狀（均須按他造當事人之人數附繕本）上
訴時應提出委任律師或具有律師資格之人之委任狀；委任有律師
資格者，另應附具律師資格證書及釋明委任人與受任人有民事訴
訟法第466條之1第1項但書或第2項（詳附註）所定關係之釋明文
書影本。
中    華    民    國    97    年    3     月    27    日
                               書記官 吳碧玲
附註：
民事訴訟法第466條之1（第1項、第2項）：
對於第二審判決上訴，上訴人應委任律師為訴訟代理人。但上訴
人或其他法定代理人具有律師資格者，不在此限。
上訴人之配偶、三親等內之血親、二親等內之姻親，或上訴人為
法人、中央或地方機關時，其所屬專任人員具有律師資格並經法
院認為適當者，亦得為第三審訴訟代理人。


司法院資訊處製作；財團法人民間司法改革基金會備份。
